ACORDAO-COMPLETO-2361589

ACÓRDÃO 3803/2020 ATA 8/2020 - PRIMEIRA CÂMARA

Acórdão:
VISTOS, relatados e discutidos estes autos de tomada de contas especial, instaurada pela Superintendência da Fundação Nacional de Saúde no Estado da Bahia, em desfavor do Sr. Washington Luiz da Silva Santana, prefeito de Mascote/BA nas gestões 2001-2004 e 2005-2008, em face da impugnação das despesas pela execução parcial do objeto do Convênio 193/2003 (Siafi 490073) , celebrado entre a Funasa e o município;
ACORDAM os Ministros do Tribunal de Contas da União, reunidos em sessão de 1ª Câmara, ante as razões expostas pelo Relator, em:
9.1. arquivar os presentes autos, por ausência de pressupostos para desenvolvimento válido e regular do processo, com fundamento no art. 212 do Regimento Interno do TCU c/c arts. 6º, inciso II, e 19 da IN-TCU 71/2012;
9.2. dar ciência deste Acórdão aos responsáveis e à Fundação Nacional de Saúde.

Tomada de Contas Especial instaurada em face da impugnação das despesas pela execução parcial de objeto de convênio celebrado entre a Funasa e município.

Primeira Câmara

Prefeitura Municipal de Mascote/BA.

3. Interessado/Responsáveis:
3.1. Interessado: Superintendência Estadual da Funasa na Bahia (26.989.350/0017-83);
3.2. Responsáveis: Macro Construtora Eireli (13.960.299/0001-78); Washington Luiz da Silva Santana (XXX.783.495-XX).

13.1. Ministros presentes: Walton Alencar Rodrigues (Presidente), Benjamin Zymler, Bruno Dantas e Vital do Rêgo.
13.2. Ministros-Substitutos presentes: Augusto Sherman Cavalcanti (Relator) e Weder de Oliveira.

AUGUSTO SHERMAN

Adoto como parte do relatório a instrução da Secex-TCE (peça 20) , com a qual se manifestou de acordo o diretor da Secex-TCE (peça 21) , com divergência da representante do MP/TCU (peça 22) . Transcrição com ajustes de forma considerados pertinentes.
“INTRODUÇÃO
	Cuidam os autos de Tomada de Contas Especial instaurada pela Superintendência da Funasa - Fundação Nacional de Saúde no Estado da Bahia, em desfavor do Sr. Washington Luiz da Silva Santana, ex-prefeito Municipal de Mascote/BA (gestão 2001-2008) , em razão da não comprovação da boa e regular aplicação dos recursos federais transferidos em face da execução parcial do objeto do Convênio 193/2003/Registro Siafi 490073, celebrado entre a Funasa e a aludida Municipalidade em 22/12/2003 (peça 1, p. 41-59) , tendo por objeto a execução do Sistema de Esgotamento Sanitário, em conformidade com o respectivo Plano de Trabalho – Cronograma de Execução, Plano de Aplicação e Cronograma de Desembolso insertos à peça 1, p. 15-21, com prazo estipulado de 22/12/2003 a 25/2/2009, nos moldes do Segundo e Quarto Termo Aditivo “de ofício” que prorrogaram a sua vigência por atraso na liberação dos recursos (peça 1, p. 69 e 117) . 
HISTÓRICO 
2. 	Os recursos previstos para implementação do objeto do referido Convênio foram orçados no valor total de R$ 474.160,50, com a seguinte composição: R$ 23.139,03 de contrapartida do convenente; e R$ 451.021,47 à conta da Concedente, liberados em 5 (cinco) parcelas, mediante as Ordens Bancárias 2006OB901251, de 8/2/2006, no valor de R$ 23.842,00; 2006OB901251, de 8/2/2006, no valor de R$ 126.158,00; 2006OB906326, de 16/6/2006, no valor de R$ 128.912,76; 2007OB900893, de 26/1/2007, no valor de R$ 2.971,00; e 2007OB900893, de 26/1/2007, no valor de R$ 169.137,71 (peça 1, p. 197) . 
3. 	A Prestação de Contas Final foi encaminhada através do Ofício 091/2008, de 16/6/2008, pelo então prefeito Sr. Washington Luiz da Silva Santana (peça 1, p. 133) , mas os documentos a ele anexados não foram juntados aos presentes autos, razão pela qual foi realizada diligência junto à Superintendência Estadual da Funasa/BA, visando ao fornecimento de toda a documentação que compôs tal prestação de contas (Ofício 0567/2017-TCU/SECEX-MS, de 12/05/2017 - peça 7) . 
4. 	Em resposta ao ofício em referência, a Funasa encaminhou as informações solicitadas (peça 9) , através das quais se pode identificar a realização do Processo de Licitação 018- 2004/Tomada de Preços 004/2004 (p. 12) , Termo de Homologação (p.13) , sagrando-se vencedora a Empresa Macro Construtora Ltda., em 18/6/2004, celebrando com a Prefeitura Municipal de Mascote/BA o contrato por empreitada por preço global, no valor de R$ 539.404,48 (p. 6-9) , assim como a relação de pagamentos com respectivas notas fiscais (p. 82-88) , relatório de execução físico-financeira (p. 15) , cópia dos extratos bancários da conta do convênio (p. 17-73) e termo de aceitação definitiva da obra (p. 75) .
5. 	Em 23/7/2010, foi realizada visita técnica pela Funasa (peça 1, p. 141-143) , que constatou que o percentual de obras físicas executadas foi de 89,90%. A conclusão contida nesse Relatório foi: “Obra executada em 89,90%, porém SEM ALCANCE SOCIAL (0,00%) , tendo em vista que o sistema de tratamento não está concluído” (grifo nosso) . 
6. 	Por conseguinte, por meio do Parecer Financeiro 073/2014 (peça 1, p. 145) , foi ratificada a não aprovação da prestação de contas final, nos seguintes termos: 
Todavia, a despeito da execução financeira a termo, observou-se que os Pareceres Técnicos acostados às Fls. 328 a 330 e 342 dão conta que a referida execução, além de apenas parcial, não apresentou nenhuma etapa útil, porquanto não houve qualquer alcance social. 
Desta forma, o valor anteriormente aprovado deverá ser estornado, consignando a emissão de notificação 060/DEADM/CGCON/COPON, solicitando a devolução à conta do tesouro, do valor integral do referido convênio... 
7. 	O Relatório de Tomada de Contas Especial concluiu que houve dano ao erário no valor total original de R$ 451.021,47, oriundo da falta de alcance social do objeto pactuado, e atribuiu a responsabilidade ao Sr. Washington Luiz da Silva Santana, já que o responsável pelo recebimento e administração dos recursos repassados, tendo efetuado todos os pagamentos correspondentes (peça 1, p. 177-183) . 
8. 	De acordo com o Relatório de Auditoria 155/2016 da Controladoria Geral da União - CGU, de 29/1/2016 (peça 1, p. 205-207) , a motivação para instauração da presente TCE foi materializada pela não consecução dos objetivos pactuados, conforme consta no Relatório de Visita Técnica (peça 1, p. 141-143) e no Parecer Financeiro 073/2014 (peça 1, p. 145) . 
9. 	Na peça 1, p. 208-211, fazem-se presentes o Certificado de Auditoria, o Parecer do Dirigente do Órgão de Controle Interno, ambos emitidos pela Controladoria-Geral da União, bem como o Pronunciamento Ministerial, opinando pela irregularidade das contas com imputação de débito ao prefeito. 
EXAME TÉCNICO
10.	Em cumprimento ao Despacho exarado pelo Sr. Diretor Técnico da Secretaria de Controle Externo em Mato Grosso do Sul à peça 12, p. 1, foram expedidos os Ofícios Secex/MS 0723 (peça 15, p. 1-5) e 0724/2017 (peça 16, p. 1-5) , endereçados aos seguintes destinatários:
Ofício 0723/2017, destinado ao Sr. Helenílson Leandro Souza Chaves, responsável legal pela Empresa Macro Construtora Ltda. (CNPJ: 13.960.299/0001-78) , “para, no prazo de 15 (quinze) dias, a contar do recebimento da presente comunicação, apresentar alegações de defesa quanto à ocorrência descrita a seguir e/ou recolher, conforme detalhado no Anexo I deste ofício, aos cofres da entidade credora, solidariamente com os responsáveis indicados, os valores históricos atualizados monetariamente desde as respectivas datas de ocorrência até o efetivo recolhimento, abatendo-se, na oportunidade, as quantias eventualmente ressarcidas, na forma da legislação em vigor. O valor total da dívida atualizada monetariamente até 9/6/2017 corresponde a R$ 79.377,56. 
2. O débito é decorrente de: 
a. Ocorrência: recebimento de pagamentos por serviços imprestáveis à finalidade pactuada e por serviços não executados, contribuindo para ocorrência de superfaturamento nos recursos federais transferidos através do Convênio nº 193/2003/Registro Siafi 490073, contrariando o art. 96, inciso IV, da Lei nº 8.666/93; 
b. Conduta: receber pagamentos por serviços imprestáveis à finalidade pactuada e por serviços não executados, quando deveria ter realizado a devida contraprestação pelos valores recebidos; 
c. Nexo de causalidade: ao receber pagamentos por serviços imprestáveis à finalidade pactuada e por serviços não executados, a empresa contribuiu para ocorrência de superfaturamento nos recursos federais transferidos através do Convênio nº 193/2003/Registro Siafi 490073.
Ofício 0724/2017, destinado ao Sr. Washington Luiz da Silva Santana (CPF XXX.783.495-XX) , ex-Prefeito Municipal de Mascote/BA, “para, no prazo de 15 (quinze) dias, a contar do recebimento da presente comunicação, apresentar alegações de defesa quanto à ocorrência descrita a seguir e/ou recolher, conforme detalhado no Anexo I deste ofício, aos cofres da entidade credora, solidariamente com os responsáveis indicados, os valores históricos atualizados monetariamente desde as respectivas datas de ocorrência até o efetivo recolhimento, abatendo-se, na oportunidade, as quantias eventualmente ressarcidas, na forma da legislação em vigor. O valor total da dívida atualizada monetariamente até 9/6/2017 corresponde a R$ 838.809,36. 
2. O débito é decorrente de: 
a. Ocorrência: Não comprovação da boa e regular aplicação dos recursos federais transferidos em face da não consecução dos objetivos pactuados através do Convênio nº 193/2003/Registro Siafi 490073, em 22/12/2003 (p. 41-59 da peça 1) , tendo por objeto a execução do Sistema de Esgotamento Sanitário, o qual não entrou em funcionamento segundo informações constantes no Relatório de Visita Técnica (peça 1, p. 141-143) e no Parecer Financeiro nº 073/2014 (peça 1, p. 145) , que rejeitou a prestação de contas final do ajuste, contrariando o art. 70, parágrafo único, da CF; art. 93 do Decreto-lei 200/67 c/c at. 22 da IN/STN 01/97 (vigente à época dos fatos) ; 
b. Conduta: aceitar definitivamente o objeto do Convênio 193/2003 sem condições de utilidade pelos beneficiários quando deveria ter realizado pagamentos apenas por serviços efetivamente realizados e dentro dos padrões dispostos no plano de trabalho; 
c. Nexo de causalidade: ao aceitar definitivamente o objeto do Convênio 193/2003 sem condições de aproveitamento pelos beneficiários, o gestor não viabilizou a comprovação da boa e regular aplicação dos recursos federais transferidos em face da não consecução dos objetivos pactuados, infringindo o art. 70, parágrafo único, da Constituição Federal e art. 93 do Decreto-Lei 200/67 c/c art. 22 da IN 01/97.
11.	Devidamente cientificada, conforme atesta o documento à peça 17, p. 1, a empresa Macro Construtora Ltda. apresentou as alegações de defesa de peça 18, p. 1-5, a seguir analisadas. Contudo, o Sr. Washington Luiz da Silva Santana, ex-Prefeito Municipal de Mascote/BA, apesar de também regularmente notificado, conforme documento à peça 79, p. 1, não logrou apresentar suas alegações de defesa, tampouco recolheu a quantia indicada, podendo, assim, nos termos do artigo 12, § 3º, da Lei 8.443/1992, ser considerado revel pelo Tribunal, para todos os efeitos, dando-se prosseguimento ao processo.
12.	A empresa Macro Construtora Ltda., em suas alegações de defesa de peça 18, p. 1-5, aduziu o que segue:
Preliminarmente, informa a Defendente que protocolou em 22/01/2015, defesa administrativa perante a FUNASA (Doc. 01) , em Salvador, apresentando os esclarecimentos e argumentos que debelam a pretensão da FUNASA de restituição parcial de valor recebido pela Defendente por serviço prestado ao Município de Mascote ao amparo do Convênio 0193/2003. Entretanto, até a presente data, não obteve qualquer notícia a respeito da apreciação daquela defesa apresenta junto à FUNASA, em que pese as ligações e emails enviados àquela instituição (Doc. 02) . 
Desta forma, a Defendente renova por meio desta, perante o Tribunal de Contas da União, as razões fáticas e jurídicas que impõem o reconhecimento da isenção de responsabilidade da Macro Construtora Lida por eventuais irregularidades havidas na gestão do Convênio 0193/2003, celebrado entre a FUNASA e o Município de Mascote - BA. 
A Fundação Nacional de Saúde (FUNASA) e o Município de Mascote - BA celebraram entre si Convênio nº 0193/2003, vigorando no período de 22/12/2003 a 25/02/2009, tendo como objeto a execução do sistema de esgotamento sanitário no Município convenente. Ultimada a assinatura do convênio, o Município de Mascote - BA contratou a Macro Construtora, ora Requerida, paro a execução das obras. 
No ano de 2015, Sr. Helenilson Leandro Souza Chaves, na qualidade de sócio da Macro Construtora, foi notificado pela Funasa, para ressarcir o erário no montante de R$ 451.021,47 (quatrocentos e cinqüenta e um mil vinte e um reais e quarenta e sete centavos}, em solidariedade passiva com o ex-prefeito de Mascote, o Sr. Washington Luiz Silva Santana. Para tanto, o órgão Requerente sustentou a inexecução física do objeto pactuado. 
De forma perfunctória, da análise do processo administrativo, em trâmite naquela instituição, do qual decorreu a notificação para o ressarcimento ora impugnado, está evidenciado a toda prova a ilegitimidade do Macro Construtora, pela ordem de razões a seguir delineadas, vejamos. 
Em primeiro lugar, em 05/06/2008 (Doc. 03 - fls. 297/298 do processo administrativo junto a FUNASA) , a Municipalidade de Mascote - BA assinou o TERMO DE ACEITAÇÃO DEFINITIVA DA OBRA, consignando, inclusive, que foi realizada dentro dos padrões exigidos e com o Plano de Trabalho previamente estabelecido, gozando tal termo da presunção de veracidade dos atos públicos. 
Entregue em 2008, em perfeito funcionamento, a Macro Construtora se desincumbiu de quaisquer responsabilidades de danos que porventura pudessem incidir na obra objeto do convênio, o qual, repita-se, não é parte convenente. Somente em 25/05/2010 (Doc. 04 - fls. 118 e seguintes do processo administrativo no âmbito da Funasa) , a FUNASA emite um parecer técnico final a despeito da referida obra, sustentando a existência de irregularidade parcial. 
Assim, não é demasiado destacar o exorbitante lapso temporal entre a entrega da obra (2008) e a sua vistoria (2010) , situação que deslegitima o parecer da FUNASA, uma vez que vários equipamentos tidos no relatório como inexistentes ou não instalados são móveis, vale dizer, passíveis de remoção por qualquer pessoa no período que compreendeu a entrega definitiva da obra e sua respectiva vistoria. 
Nessa linha de raciocínio, a Macro Construtora cumpriu com todas as formalidades legais que lhe tocava, entregando o objeto do contrato em perfeito estado de uso e em conformidade com plano de trabalho apresentado quando de sua execução. É o que atesta o Município de Mascote - BA, conforme já aludido em linhas acima. Se, após a entrega, sobrevieram atos capazes de deteriorar a obra ou retirar-lhe a função social para a qual foi destinada, a culpa se limita à Municipalidade de Mascote - BA, ente federado responsável por conservar e fazer funcionar o objeto do contrato que, repise, foi devidamente entregue no tempo de vigência do Convênio. 
Note que há uma relação jurídica trilateral, independentes entre si que não se confundem. De um lado, o convênio entre o Município de Mascote e a FUNASA e, de outro, uma relação contratual de execução material do projeto entre a Macro Construtora, na qualidade de pessoa jurídica, e a Municipalidade, de modo que, ao assinar o termo de recebimento da obra, extingue-se por adimplemento a segunda relação jurídica alhures. 
Sendo assim, seria um equívoco inconteste reconhecer a culpa da Macro Construtora sobre os termos convênio, visto que não é parte na sobredita relação. A parte que lhe era afeta residia tão somente no contrato de execução firmado com a Municipalidade, o qual se extinguiu por adimplemento pontual quando da lavratura do termo de aceitação definitiva da obra.
O próprio despacho/parecer técnico realizado pela FUNASA atesta que "o sistema de esgotamento [objeto do contrato] não estava em funcionamento, pelo até então descaso da municipalidade, que não mantinha um quadro de pessoal para operar e conservar o sistema" (fl. 120) . Sendo assim, resta afastada a imputação de inexecução do objeto do convênio a Requerida, de modo que, se realmente houve alguma irregularidade quando da vistoria, o que se ressalva apenas por respeito ao princípio da concentração da defesa, a mesma deve ser imputada à Municipalidade de Mascote - BA. Nesse ponto, qualquer irregular e insuficiente funcionamento na obra devidamente entregue em tempo hábil foi culpa das manutenções que deveriam ser prestadas pela Municipalidade convenente. Noutro giro, o instituto das obrigações solidárias a que alude o Código Civil não se presume, decorre da lei ou da vontade das partes, a teor do disposto no art. 265 do Código Civil:
			Art. 265. A solidariedade não se presume; resulta da lei ou da vontade das partes.
Dessa forma, é fácil concluir que a empresa Construtora, no caso, a Macro, só responde de acordo às cláusulas contratuais previstas no instrumento celebrado com a Municipalidade, de modo que NÂO HÁ FALAR EM RESPONSABILIDADE SOLIDÁRIA DO REQUERENTE, uma vez que inexistem cláusula e dispositivo legal impondo tal modalidade de responsabilidade, ainda mais quando o contrato é feito na forma e tempo legal. Vejamos um julgado do Tribunal Regional Federal da 1º Região:
ADMINISTRATIVO. INSCRIÇÃO DO MUNICÍPIO NO CADASTRO DO SIAFI. CONVÊNIO COM A FUNASA. PEDIDO DE INDENIZAÇÃO AO MUNICÍPIO POR DIVERGÊNCIAS NA EXECUÇÃO DAS OBRAS. PRELIMINAR DE NULIDADE DE CITAÇÃO AFASTADA. PREJUDICIAL DE MÉRITO DE DECADÊNCIA NÃO CARACETERIZADA. POSSIBILIDADE DE REALIZAÇÃO DE VISTORIA POSTERIOR AO RECEBIMENTO DAS OBRAS. PRINCÍPIOS DA SUPREMACIA E INDISPONIBILIDADE DO INTERESSE PÚBLICO. AUSÊNCIA DE RESPONSABILIDADE SOLIDÁRIA ENTRE A FUNDAÇÃO E A CONSTRUTORA. RESPONSABILIDADE POR VÍCIOS NA CONSTRUÇÃO CARACTERIZADA (TRF-1 - AC: 2723 TO 2003.43.00.002723-9, Relator: JUIZ FEDERAL RODRIGO NAVARRO DE OLIVEIRA, Data de Julgamento: 11/06/2013, 4º TURMA SUPLEMENTAR) 
Por fim, a teor da legislação vigente, cabia ao ente Municipal proceder com as medidas pertinentes, conforme o que preceitua o art. 614 do Código Civil:
Art. 614. Se a obra constar de partes distintas, ou for de natureza das que se determinam por medida, o empreiteiro terá direito o que também se verifique por medida, ou segundo as partes em que se dividir, podendo exigir o pagamento na proporção da obra executada. 
§ 1º Tudo o que se pagou presume-se verificado. 
§ 2º O que se mediu presume-se verificado se, em trinta dias, a contar da medição, não forem denunciados os vícios ou defeitos pelo dono da obra ou por quem estiver incumbido da sua fiscalização. 
Art. 615. Concluída a obra de acordo com o ajuste, ou o costume do lugar, o dono é obrigado a recebê-la. Poderá, porém, rejeitá-la, se o empreiteiro se afastou das instruções recebidas e dos planos dados, ou das regras técnicas em trabalhos de tal natureza.
Assim, após o recebimento mediante o termo de recebimento definitivo da obra e tendo em vista a não denunciação de nenhum vício por parte da Municipalidade, o que de fato não havia, não remanesce qualquer obrigação imputável à Requerida. Por tudo o quanto exposto, chega-se as seguintes conclusões; 
1) Trata-se de relação jurídica trilateral. A Macro Construtora se vincula ao Município de Mascote - BA que, por sua vez, se vincula via Convênio à FUNASA. 
2) A Macro construtora se sujeita ao Contrato celebrado com a Municipalidade e não aos termos do Convênio. 
3) A obra objeto do contrato foi devidamente entregue em perfeitas condições de uso cujo termo de recebimento fora assinado pela Municipalidade. 
4) O prazo a que alude o Código Civil para a Municipalidade reclamar pela existência de eventuais vícios na obra já transcorreu /n albis. 
5) A vistoria feita pela FUNASA operou-se 02 anos após a entrega definitiva da obra, de modo que eventuais deteriorações devem ser suportadas pela Municipalidade. 
6) Não há falar em responsabilidade solidária da Requerida, sob pena de enriquecimento ilícito por parte da Administração Pública, ante a não previsão legal e contratual. 
Forte em tais razões, a Defendente pugna pelo acolhimento da presente defesa administrativa, para que seja excluído dos efeitos decorrentes do Processo TC Processo 009.058/2016-8, isentando-o de eventual responsabilidade solidária existente resultante de eventual irregularidade no Convênio nº 0193/2003, celebrado entre FUNASA e Município de Mascote – BA.
13.	Pois bem. Conforme se depreende das alegações de defesa supratranscritas, a sua argumentação principal reside no fato de ter sido expedido um Termo de Aceitação Definitivo da Obra por parte da Prefeitura Municipal de Mascote/BA (peça 18, p. 18-9) , o que, no entender da defendente, teria o condão de a eximir de quaisquer responsabilidades quanto ao uso posterior das instalações, afastando a solidariedade apontada nestes autos.
14.	Ocorre que, malgrado as alegações aduzidas pela defendente, elas não são suficientes para afastar a ocorrência das irregularidades causadoras da instauração da presente Tomada de Contas Especial, haja vista não oferecerem quaisquer contraprovas às constatações efetuadas pela Equipe de Vistoria da Funasa, realizada pouco tempo depois da entrega definitiva da obra, cerca de dois anos, ressaltando que tal decurso de prazo não é justificativa para a ineficiência do Sistema de Esgotamento Sanitário objeto da avença, conforme quer fazer crer a defendente.
15.	Cumpre relembrar que, conforme já relatado nos parágrafos 5 e 6 supra, foi realizada visita técnica pela Funasa em 23/7/2010 (peça 1, p. 141-143) , que constatou que o percentual de obras físicas executadas foi de 89,90%, concluindo que a referida obra foi executada em 89,90% do previsto, mas “SEM ALCANCE SOCIAL (0,00%) , tendo em vista que o sistema de tratamento não está concluído” (grifo nosso) . Ademais, o Parecer Financeiro 073/2014 (peça 1, p. 145) ratificou a não aprovação da prestação de contas final, asseverando que: 
Todavia, a despeito da execução financeira a termo, observou-se que os Pareceres Técnicos acostados às Fls. 328 a 330 e 342 dão conta que a referida execução, além de apenas parcial, não apresentou nenhuma etapa útil, porquanto não houve qualquer alcance social. 
Desta forma, o valor anteriormente aprovado deverá ser estornado, consignando a emissão de notificação 060/DEADM/CGCON/COPON, solicitando a devolução à conta do tesouro, do valor integral do referido convênio... 
16. 	Quanto às afirmações da Funasa acima transcritas, a empresa Macro Construtora Ltda., todavia, não apresentou qualquer documentação que as desmentisse, restringindo-se a abonar o já mencionado Termo de Aceitação da Obra, como fosse peça redentora de toda e qualquer responsabilidade, argumentação que, por certo, não pode prosperar. Ademais, reitere-se que o entendimento manifestado pela Funasa foi corroborado pela CGU – Controladoria-Geral da União, com a consequente imputação de débito pelo valor total repassado de R$ 451.021,47, impondo-se a rejeição das alegações de defesa sob exame, ante a sua incapacidade de afastar a responsabilidade imputada à empresa signatária.
17.	E, a título de esclarecimento, cumpre rememorar excerto da instrução de peça 11, p. 1-7, donde consta a discriminação do débito inquinado a cada um dos responsáveis, bem como a respectiva fundamentação:
18. Pelo Relatório de Execução Físico-Financeira (peça 9, p. 15) , verifica-se que as receitas foram compostas de R$ 451.021,47 (concedente) , R$ 23.139,03 (executor) e R$ 859,04 (aplicação financeira) , totalizando R$ 475.019,54; e as despesas totalizaram o mesmo. Assim, o valor de receitas da União corresponde a R$ 451.880,51 (R$ 451.019,54 + R$ 859,04) , valor do débito federal. 
19. No caso, a quantificação do dano adquire o contorno cronologicamente pontuado pelas instâncias temporais em que foram irregularmente desembolsados os recursos públicos em benefício da Macro Construtora Ltda. Isso porque, tratando-se de execução parcial de obra, vislumbra-se a responsabilidade solidária do gestor dos recursos e da empresa contratada para a execução do objeto, haja vista ter auferido benefício indevido, dado que foi remunerada por serviços que não executou. Nessa situação, o termo de incidência dos encargos legais sobre o débito deve ser a data do pagamento efetuado à empresa, sob pena de atribuição de ônus indevido, conforme, entre outros, o Acórdão 3531/2008-TCU-Primeira Câmara. 
20. Desta forma, indo ao encontro da jurisprudência deste Tribunal, a citação dos responsáveis deve ser feita pelo valor do débito, conforme pagamentos efetuados à empresa contratada, visto que esta também deve ser citada em solidariedade com aquele, mas esta, como já frisado, apenas na proporcionalidade da fração não realizada das obras (10,10%) . No entanto, o gestor será citado pela integralidade dos recursos federais geridos em seu respectivo mandato e que foi pago à empresa, já que este sim tinha a ônus de entregar o objeto do convênio em condições de uso à população beneficiária. 
21. A parcela não executada do objeto corresponde a 10,10%. O total pago à empresa com recursos federais foi de R$ 451.880,51. Portanto, 10,10% x R$ 451.880,51, resulta no importe de R$ 45.639,93, que corresponde ao débito em que a empresa é solidária com o gestor. O restante, R$ 406.240,58 (R$ 451.880,51 - R$ 45.639,93) terá seu ressarcimento buscado de maneira individual do gestor.
CONCLUSÃO
18.	Assim, conforme relato acima, ante a rejeição das alegações de defesa apresentadas pela empresa Macro Construtora Ltda., bem como comprovada a revelia do Sr. Washington Luiz da Silva Santana, ex-Prefeito Municipal de Mascote/BA, encontra-se o presente processo em condições de ser julgado por esta Corte de Contas, o que, acrescido à constatação de dano ao Erário e ante à impossibilidade de se presumir a boa-fé ou de outras excludentes de culpabilidade em relação ao responsável revel, impõe-se a proposta de julgamento pela irregularidade das contas do gestor, considerando o Sr. Washington Luiz da Silva Santana, solidariamente com a empresa Macro Construtora Ltda., em débito perante o Tribunal, com a consequente aplicação de multa a ambos os responsáveis.
PROPOSTA DE ENCAMINHAMENTO
19.	Ante o exposto, submetemos os autos à consideração superior, propondo ao Tribunal a adoção das seguintes medidas:
a)  seja o Sr. Washington Luiz da Silva Santana (CPF XXX.783.495-XX) , ex-Prefeito Municipal de Mascote/BA de 1/1/2001 a 31/12/2008, considerado revel pelo Tribunal, para todos os efeitos, dando-
se prosseguimento ao processo, nos termos do art. 12, § 3º, da Lei 8.443/1992;
b)  com fundamento nos arts. 1º, I, 16, III, c, c/c os arts. 19 e 23, III, da Lei 8.443/1992, e com os arts. 1º, I, 209, III, 210 e 214, III, do Regimento Interno/TCU, sejam julgadas irregulares as contas do Sr. Washington Luiz da Silva Santana (CPF XXX.783.495-XX) , ex-Prefeito Municipal de Mascote/BA de 1/1/2001 a 31/12/2008;
c) condenar o Sr. Washington Luiz da Silva Santana (CPF XXX.783.495-XX) , ex-Prefeito Municipal de Mascote/BA de 1/1/2001 a 31/12/2008, solidariamente com a empresa Macro Construtora Ltda. (CNPJ 13.960.299/0001-78) ao pagamento das quantias a seguir especificadas, com a fixação do prazo de quinze dias, a contar da notificação, para comprovarem, perante o Tribunal (art. 214,  III, a, do Regimento Interno/TCU) , o recolhimento da dívida aos cofres da Fundação Nacional de Saúde (Funasa) , atualizada monetariamente e acrescida dos juros de mora, calculados a partir da data discriminada, até a data do recolhimento, na forma prevista na legislação em vigor:
	Data
	Valor Original do Débito (R$) 

	5/6/2008
	38.265,98

	30/1/2007
	7.373,95

	Total:
	45.639,93

d) condenar o Sr. Washington Luiz da Silva Santana (CPF XXX.783.495-XX) , ex-Prefeito Municipal de Mascote/BA de 1/1/2001 a 31/12/2008 ao pagamento das quantias a seguir especificadas, com a fixação do prazo de quinze dias, a contar da notificação, para comprovarem, perante o Tribunal (art. 214,  III, a, do Regimento Interno/TCU) , o recolhimento da dívida aos cofres da Fundação Nacional de Saúde (Funasa) , atualizada monetariamente e acrescida dos juros de mora, calculados a partir da data discriminada, até a data do recolhimento, na forma prevista na legislação em vigor:
	Data
	Valor Original do Débito (R$) 

	30/1/2007
	153.203,37

	7/7/2006
	30.044,14

	20/6/2006
	96.248,19

	15/2/2006
	126.744,88

	Total:
	406.240,58

e)  aplicar ao Sr. Washington Luiz da Silva Santana (CPF XXX.783.495-XX) , ex-Prefeito Municipal de Mascote/BA de 1/1/2001 a 31/12/2008, e à empresa Macro Construtora Ltda. (CNPJ 13.960.299/0001-78) , individualmente, a multa prevista no art. 57 da Lei 8.443/1992 c/c o art. 267 do Regimento Interno do TCU, fixando-lhes o prazo de quinze dias, a contar da notificação, para comprovarem, perante o Tribunal (art. 214, III, a, do Regimento Interno/TCU) , o recolhimento da dívida aos cofres do Tesouro Nacional, atualizada monetariamente desde a data do acórdão que vier a ser proferido até a do efetivo recolhimento, se for paga após o vencimento, na forma da legislação em vigor;
e) autorizar, desde logo, nos termos do art. 28, II, da Lei 8.443/1992, a cobrança judicial da dívida, caso não atendida a notificação;
f) autorizar, desde logo, o pagamento da dívida em até 36 parcelas mensais e consecutivas, caso solicitado, nos termos do art. 26 da Lei 8.443/1992 c/c o art. 217 do Regimento Interno, fixando-se o prazo de quinze dias, a contar do recebimento da notificação, para comprovarem perante o Tribunal o recolhimento da primeira parcela, e de trinta dias, a contar da parcela anterior, para comprovarem o recolhimento das demais parcelas, na forma prevista na legislação em vigor; e
g) encaminhar cópia da deliberação que vier a ser proferida, bem como do relatório e do voto que a fundamentarem, ao Procurador-Chefe da Procuradoria da República da Bahia, nos termos do § 3º do art. 16 da Lei 8.443/1992 c/c o § 7º do art. 209 do Regimento Interno do TCU, para adoção das medidas que entender cabíveis.
2.	A representante do Ministério Público junto a esta Corte, Procuradora-Geral Cristina Machado da Costa e Silva, diverge da proposta de encaminhamento da secretaria especializada, emitindo o seu parecer à peça 22, nos seguintes termos integralmente transcritos:
	Trata-se de Tomada de Contas Especial instaurada pela Superintendência da Funasa no Estado da Bahia, em razão da impugnação da totalidade das despesas do Convênio n.º 193/2003, celebrado com a Prefeitura do Município de Mascote/BA para a execução de sistema de esgotamento sanitário, cujas obras foram implantadas parcialmente, em percentual de 89,9% do objeto, mas consideradas sem funcionalidade.
2.	Foram validamente citados o Senhor Washington Luiz da Silva Santana, prefeito durante as gestões de 2001-2004, 2005-2008 e 2013-2016, em face de todo o prejuízo apurado, e a Macro Construtora Ltda., contratada para executar as obras, solidariamente com o ex-gestor em relação à parcela não implantada. Apenas a empresa apresentou defesa.
3.	A Unidade Técnica considerou as justificativas apresentadas insuficientes para elidir as irregularidades em exame, razão pela qual propõe considerar revel o Senhor Washington Luiz da Silva Santana e julgar irregulares suas contas, bem como rejeitar as alegações de defesa da Macro Construtora Ltda., condenando-os em débito e aplicando-lhes multa com amparo no art. 57 da Lei n.º 8.443/1992 (peças 20-21) .
4.	Pedimos escusas para dissentir do encaminhamento alvitrado pela Secretaria Instrutiva, por vislumbrarmos diversas lacunas na instrução processual que impedem a formação de juízo quanto ao mérito destas contas especiais.
5.	Vem a propósito destacar que o objeto do convênio previu a execução de rede coletora de esgoto, ligações domiciliares e Estação de Tratamento de Esgoto (ETE) , além de ações educativas da população beneficiada, ao custo total de R$ 474.160,50, consoante plano de trabalho aprovado (peça 1, pp. 73-75) .
6.	No Parecer Técnico Parcial e no Relatório de Visita Técnica n.º 02 a ele anexo, relativo a vistoria feita em outubro/2006, consignou-se a execução com boa qualidade da totalidade da rede e das ligações domiciliares previstas (peça 1, pp. 121-125) . A execução física então atestada pela concedente corresponde a R$ 54,46% do objeto, tendo sido aprovada a prestação de contas parcial apresentada pelo prefeito, no valor de R$ 149.883,91 (Parecer Financeiro n.º 96/2006, à peça 1, pp. 129-131) .
7.	As obras foram concluídas em 2008, com a emissão do Termo de Aceitação Definitiva da Obra pelo Senhor Washington Luiz da Silva Santana em 07/06/2008 e o encaminhamento da documentação da prestação de contas final em 16/06/2008 (peça 1, pp. 133, e peça 9, p. 75) . Entretanto, a vistoria seguinte da Funasa ao local só veio a ocorrer dois anos depois, em 25/05/2010, já no curso do mandato do prefeito sucessor, que não foi chamado a se manifestar no presente feito.
8.	Naquela oportunidade, a despeito de se ter atestado a execução de 89,9% do objeto do convênio, apontou-se a ausência de funcionalidade das obras (Parecer Técnico Final, à peça 1, pp. 137-143, e Relatório de Visita Técnica n.º 03, à peça 18, pp. 21-23) . Constatou-se que “o sistema de esgotamento não estava em funcionamento, por descaso da municipalidade, que não mantinha um quadro de pessoal para operar e conservar o sistema”. Verificou-se, ainda, que vários poços de visita estavam cheios de materiais como paus, pedras e pneus, que impediam o fluxo normal dos esgotos através das tubulações da rede, e o não funcionamento do removedor de lodo do decantador (RTK) , pela falta do motor elétrico e do eixo de transmissão.
9.	Bem assim, realizou-se teste de operação da ETE, após a limpeza e desobstrução das redes e das unidades da estação de tratamento com mão de obra disponibilizada pela Prefeitura no período da visita. Apesar de se ter conseguido desobstruir os poços de visita e as redes, houve retorno dos esgotos presentes em tanques da estação de tratamento, situação que demonstrou a inviabilidade de seu funcionamento. Para a solução desse problema, apontou-se a necessidade de a municipalidade providenciar a instalação dos equipamentos ausentes, imprescindíveis para a operação adequada da estação, e contatar a empresa executora das obras para diagnosticar a causa do retorno dos esgotos.
10.	Diante dos fatos relatados, pondera-se, de início, que, embora a Funasa tenha apontado a ausência de funcionalidade das obras executadas, o fato de ter sido atestada a execução com qualidade da totalidade das redes coletoras e das ligações domiciliares previstas no convênio suscita dúvidas quanto à inexistência de proveito à população proporcionado pela coleta dos esgotos, ainda que sem o devido tratamento para disposição final ambientalmente adequada.
11.	Também é de se reconhecer que o elevado percentual de execução das obras, por um lado, e a demora na realização da última vistoria pela Funasa, por outro lado, fragilizam a conclusão acerca da responsabilidade do ex-prefeito e da empreiteira na forma alvitrada pela Unidade Técnica.
12.	Veja-se que a constatação pela Funasa da ausência de pessoal para operar e manter o sistema de esgotamento sanitário data de meados de 2010, ao passo que o mandato do Senhor Washington Luiz da Silva Santana findou em 2008. Uma vez que o então prefeito cumpriu seu dever de prestar contas do convênio e que não há qualquer evidência nos autos que permitam concluir que as obras executadas não entraram em operação ainda durante o período em que ele esteve no comando da Prefeitura, sua responsabilização carece do devido suporte probatório.
13.	No que se refere à responsabilidade em face da inexecução parcial do objeto, observa-se que boa parte dos serviços tidos por não executados refere-se a equipamentos (stop log e vertedor Parshall em fibra de vidro, no tratamento preliminar, e tubulações, registros e conexões em aço inox, tampa em fibra de vidro e bombas, nas unidades de tratamento, consoante Relatório de Vistoria n.º 3 à peça 18, pp.21-23) . Por se tratar de itens removíveis, sua ausência não pode ser atribuída de forma inconteste a falhas na execução contratual, sendo plausível a hipótese de vandalismo suscitada pela empresa em suas alegações de defesa.
14.	A bem da verdade, é factível considerar como falhas da empreiteira alguns dos serviços não executados ou executados de forma diferente do projeto, quais sejam, a execução de laje pré-moldada em vez de laje maciça no reator DAFA, a execução em extensão menor da cerca de arame farpado, e a não execução de estrutura em alvenaria de tijolos maciços para apoio do quadro de comando e da calha em bloco de concreto para lançamento dos efluentes. Todavia, não consta dos autos a planilha orçamentária contratada, detalhada em itens, que permita apurar a quantia correspondente a esses serviços. O relatório da Funasa apenas informa o valor global dos serviços não executados (R$ 47.875,12) , o qual engloba os equipamentos mencionados no parágrafo anterior.
15.	Tampouco há comprovação nos autos de que os problemas constatados durante o teste operacional da ETE sejam decorrentes de falhas na execução das obras pela Macro Construtora Ltda. Uma vez que o terceiro contratado não atua na qualidade de gestor dos recursos públicos do convênio e não está incumbido do dever de prestar contas, não há que se falar em inversão do ônus da prova em relação a ele. Por isso, nesse caso não se cogita da responsabilidade da empresa contratada em face do débito correspondente.
16.	Em vista de todo o exposto, não estão devidamente caracterizadas a ausência de funcionalidade de todas as obras executadas, a ensejar a imputação de débito integral, nem as responsabilidades pelas irregularidades constatadas. Faz-se necessário o saneamento dos autos, mediante a realização de diligências à Funasa e à Prefeitura de Mascote/BA, com vistas à evidenciação adequada dos prejuízos causados e das respectivas responsabilidades, e à subsequente análise quanto à possibilidade de aproveitamento das comunicações processuais já efetivadas e à eventual necessidade e viabilidade de renovação da citação ou de chamamento de novos responsáveis ao processo, à luz das garantias ínsitas ao devido processo legal.
17.	Feitas essas considerações, esta representante do Ministério Público de Contas, em sentido divergente à proposta de encaminhamento oferecida pela Unidade Técnica às peças 20-21, manifesta-se pelo retorno dos autos à etapa de instrução, para saneamento das dúvidas aqui mencionadas e adoção das medidas processuais subsequentes. Alternativamente, caso o nobre Relator entenda inoportuno tal encaminhamento, em razão do longo transcurso de tempo desde os fatos inquinados, manifestamo-nos pelo arquivamento da tomada de contas especial, sem julgamento de mérito, ante a ausência de pressupostos para o desenvolvimento válido e regular do processo, com amparo no art. 212 do Regimento Interno do TCE.”
É o relatório.

não há.

Procuradora-Geral Cristina Machado da Costa e Silva.

Tomada de contas especial. Convênio. Funasa. Sistema de Esgotamento Sanitário. Execução parcial do objeto. Emissão de termo de recebimento pela prefeitura. Demora na realização da vistoria. Dúvidas sobre a responsabilidade das falhas levantadas em vistoria. Citação. Revelia do prefeito. Acatadas as alegações de defesa da empresa. arquivamento sem julgamento do mérito.

TOMADA DE CONTAS ESPECIAL (TCE)

Secretaria de Controle Externo de Tomada de Contas Especial (Secex-TCE).

Trata-se de tomada de contas especial instaurada pela Superintendência da Fundação Nacional de Saúde no Estado da Bahia, em desfavor do Sr. Washington Luiz da Silva Santana, prefeito de Mascote/BA nas gestões 2001-2004 e 2005-2008, em face da impugnação das despesas pela execução parcial do objeto do Convênio 193/2003 (Siafi 490073) , celebrado entre a Funasa e o ente municipal (peça 1, p. 41-59) .
2.	O objeto do ajuste foi a execução de um Sistema de Esgotamento Sanitário, em conformidade com o respectivo plano de trabalho (peça 1, p. 15-21) , com vigência de 22/12/2003 a 25/2/2009, após prorrogações “de ofício” por atraso na liberação dos recursos (peça 1, p. 69 e 117) .
3.	O valor total previsto foi de R$ 474.160,50, sendo R$ 23.139,03 de contrapartida do convenente e R$ 451.021,47 à conta do órgão concedente, liberados em cinco parcelas, mediante ordens bancárias, em 8/2/2006 (R$ 23.842,00) , 8/2/2006 (R$ 126.158,00) , 16/6/2006 (R$ 128.912,76) , 26/1/2007 (R$ 2.971,00) e 26/1/2007 (R$ 169.137,71) (peça 1, p. 197) . A prestação de contas correspondente foi encaminhada em 16/6/2008 (peça 1, p. 133 e peça 9) .
4.	Visita técnica realizada pela Funasa, em 27/3/2010 (peça 1, p. 141-143) , constatou percentual de execução física da obra de 89,90%, porém sem alcance social, tendo em vista a não conclusão do sistema de tratamento.
5.	O relatório do tomador de contas especial (peça 1, p. 177-183) conclui que houve dano ao erário no valor histórico do repasse (R$ 451.021,47) , oriundo da falta de alcance social do objeto pactuado, e atribuiu a responsabilidade ao Sr. Washington Luiz da Silva Santana, já que foi o responsável pelo recebimento e administração dos recursos repassados, tendo efetuado todos os pagamentos correspondentes.
6.	No âmbito deste Tribunal, em cumprimento ao despacho da então Secex/MS, de 9/6/2017 (peça 12) , foi realizada a citação do ex-prefeito, Sr. Washington Luiz da Silva Santana, e da empresa Macro Construtora Ltda., responsável pela execução das obras. Esta, pelo recebimento de pagamentos por serviços imprestáveis à finalidade pactuada e por serviços não executados, e o ex-prefeito pela não comprovação da boa e regular aplicação dos recursos federais transferidos.
7.	Expirado o prazo regimental, o Sr. Washington Luiz da Silva Santana não apresentou defesa e tampouco recolheu o débito.
8.	A empresa Macro Construtora Ltda. apresentou as suas alegações de defesa à peça 18, p. 1-5, argumentando principalmente ter recebido um termo de aceitação definitivo da obra, por parte da prefeitura (peça 18, p. 18-9) , o que, no seu entender, teria o condão de eximi-la de quaisquer responsabilidades quanto ao uso posterior das instalações, afastando a solidariedade apontada nestes autos.
9.	A unidade técnica rejeita as alegações de defesa da empresa, considerando que não são suficientes para elidir as irregularidades apontadas, por não oferecerem contraprovas às constatações da vistoria realizada pela Funasa, realizada cerca de dois anos após a entrega definitiva da obra. Propõe condenar os responsáveis em débito e aplicar-lhes a multa prevista no art. 57 da lei 8.443/1992.
10.	A representante do Ministério Público junto a esta Corte, Procuradora-Geral Cristina Machado da Costa e Silva, diverge da proposta de encaminhamento da secretaria especializada, emitindo o seu parecer à peça 22, nos seguintes termos:
4.	Pedimos escusas para dissentir do encaminhamento alvitrado pela Secretaria Instrutiva, por vislumbrarmos diversas lacunas na instrução processual que impedem a formação de juízo quanto ao mérito destas contas especiais.
5.	Vem a propósito destacar que o objeto do convênio previu a execução de rede coletora de esgoto, ligações domiciliares e Estação de Tratamento de Esgoto (ETE) , além de ações educativas da população beneficiada, ao custo total de R$ 474.160,50, consoante plano de trabalho aprovado (peça 1, pp. 73-75) .
6.	No Parecer Técnico Parcial e no Relatório de Visita Técnica n.º 02 a ele anexo, relativo a vistoria feita em outubro/2006, consignou-se a execução com boa qualidade da totalidade da rede e das ligações domiciliares previstas (peça 1, pp. 121-125) . A execução física então atestada pela concedente corresponde a R$ 54,46% do objeto, tendo sido aprovada a prestação de contas parcial apresentada pelo prefeito, no valor de R$ 149.883,91 (Parecer Financeiro n.º 96/2006, à peça 1, pp. 129-131) .
7.	As obras foram concluídas em 2008, com a emissão do Termo de Aceitação Definitiva da Obra pelo Senhor Washington Luiz da Silva Santana em 07/06/2008 e o encaminhamento da documentação da prestação de contas final em 16/06/2008 (peça 1, pp. 133, e peça 9, p. 75) . Entretanto, a vistoria seguinte da Funasa ao local só veio a ocorrer dois anos depois, em 25/05/2010, já no curso do mandato do prefeito sucessor, que não foi chamado a se manifestar no presente feito.
8.	Naquela oportunidade, a despeito de se ter atestado a execução de 89,9% do objeto do convênio, apontou-se a ausência de funcionalidade das obras (Parecer Técnico Final, à peça 1, pp. 137-143, e Relatório de Visita Técnica n.º 03, à peça 18, pp. 21-23) . Constatou-se que “o sistema de esgotamento não estava em funcionamento, por descaso da municipalidade, que não mantinha um quadro de pessoal para operar e conservar o sistema”. Verificou-se, ainda, que vários poços de visita estavam cheios de materiais como paus, pedras e pneus, que impediam o fluxo normal dos esgotos através das tubulações da rede, e o não funcionamento do removedor de lodo do decantador (RTK) , pela falta do motor elétrico e do eixo de transmissão.
9.	Bem assim, realizou-se teste de operação da ETE, após a limpeza e desobstrução das redes e das unidades da estação de tratamento com mão de obra disponibilizada pela Prefeitura no período da visita. Apesar de se ter conseguido desobstruir os poços de visita e as redes, houve retorno dos esgotos presentes em tanques da estação de tratamento, situação que demonstrou a inviabilidade de seu funcionamento. Para a solução desse problema, apontou-se a necessidade de a municipalidade providenciar a instalação dos equipamentos ausentes, imprescindíveis para a operação adequada da estação, e contatar a empresa executora das obras para diagnosticar a causa do retorno dos esgotos.
10.	Diante dos fatos relatados, pondera-se, de início, que, embora a Funasa tenha apontado a ausência de funcionalidade das obras executadas, o fato de ter sido atestada a execução com qualidade da totalidade das redes coletoras e das ligações domiciliares previstas no convênio suscita dúvidas quanto à inexistência de proveito à população proporcionado pela coleta dos esgotos, ainda que sem o devido tratamento para disposição final ambientalmente adequada.
11.	Também é de se reconhecer que o elevado percentual de execução das obras, por um lado, e a demora na realização da última vistoria pela Funasa, por outro lado, fragilizam a conclusão acerca da responsabilidade do ex-prefeito e da empreiteira na forma alvitrada pela Unidade Técnica.
12.	Veja-se que a constatação pela Funasa da ausência de pessoal para operar e manter o sistema de esgotamento sanitário data de meados de 2010, ao passo que o mandato do Senhor Washington Luiz da Silva Santana findou em 2008. Uma vez que o então prefeito cumpriu seu dever de prestar contas do convênio e que não há qualquer evidência nos autos que permitam concluir que as obras executadas não entraram em operação ainda durante o período em que ele esteve no comando da Prefeitura, sua responsabilização carece do devido suporte probatório.
13.	No que se refere à responsabilidade em face da inexecução parcial do objeto, observa-se que boa parte dos serviços tidos por não executados refere-se a equipamentos (stop log e vertedor Parshall em fibra de vidro, no tratamento preliminar, e tubulações, registros e conexões em aço inox, tampa em fibra de vidro e bombas, nas unidades de tratamento, consoante Relatório de Vistoria n.º 3 à peça 18, pp.21-23) . Por se tratar de itens removíveis, sua ausência não pode ser atribuída de forma inconteste a falhas na execução contratual, sendo plausível a hipótese de vandalismo suscitada pela empresa em suas alegações de defesa.
14.	A bem da verdade, é factível considerar como falhas da empreiteira alguns dos serviços não executados ou executados de forma diferente do projeto, quais sejam, a execução de laje pré-moldada em vez de laje maciça no reator DAFA, a execução em extensão menor da cerca de arame farpado, e a não execução de estrutura em alvenaria de tijolos maciços para apoio do quadro de comando e da calha em bloco de concreto para lançamento dos efluentes. Todavia, não consta dos autos a planilha orçamentária contratada, detalhada em itens, que permita apurar a quantia correspondente a esses serviços. O relatório da Funasa apenas informa o valor global dos serviços não executados (R$ 47.875,12) , o qual engloba os equipamentos mencionados no parágrafo anterior.
15.	Tampouco há comprovação nos autos de que os problemas constatados durante o teste operacional da ETE sejam decorrentes de falhas na execução das obras pela Macro Construtora Ltda. Uma vez que o terceiro contratado não atua na qualidade de gestor dos recursos públicos do convênio e não está incumbido do dever de prestar contas, não há que se falar em inversão do ônus da prova em relação a ele. Por isso, nesse caso não se cogita da responsabilidade da empresa contratada em face do débito correspondente.
16.	Em vista de todo o exposto, não estão devidamente caracterizadas a ausência de funcionalidade de todas as obras executadas, a ensejar a imputação de débito integral, nem as responsabilidades pelas irregularidades constatadas. Faz-se necessário o saneamento dos autos, mediante a realização de diligências à Funasa e à Prefeitura de Mascote/BA, com vistas à evidenciação adequada dos prejuízos causados e das respectivas responsabilidades, e à subsequente análise quanto à possibilidade de aproveitamento das comunicações processuais já efetivadas e à eventual necessidade e viabilidade de renovação da citação ou de chamamento de novos responsáveis ao processo, à luz das garantias ínsitas ao devido processo legal.
17.	Feitas essas considerações, esta representante do Ministério Público de Contas, em sentido divergente à proposta de encaminhamento oferecida pela Unidade Técnica às peças 20-21, manifesta-se pelo retorno dos autos à etapa de instrução, para saneamento das dúvidas aqui mencionadas e adoção das medidas processuais subsequentes. Alternativamente, caso o nobre Relator entenda inoportuno tal encaminhamento, em razão do longo transcurso de tempo desde os fatos inquinados, manifestamo-nos pelo arquivamento da tomada de contas especial, sem julgamento de mérito, ante a ausência de pressupostos para o desenvolvimento válido e regular do processo, com amparo no art. 212 do Regimento Interno do TCE.
11.	Feito esse resumo da situação dos autos, passo a decidir.
12.	De início, manifesto a minha concordância com a análise feita pela Procuradora-Geral, motivo pelo qual a incorporo às minhas razões de decidir, com as considerações a seguir.
13.	A prefeitura lavrou o termo de recebimento da obra após o seu término, avocando para si a responsabilidade pela escorreita execução dos serviços e pelo adequado funcionamento do objeto, nos termos acordados entre as partes, contratado e contratante. Apesar de discordar do Ministério Público quanto à impossibilidade de inversão do ônus da prova em relação à empresa, por entender que aquele que contrata com a Administração, recebendo pagamentos custeados por recursos públicos, tem o dever de apresentar todos os elementos necessários à comprovação da regular prestação dos serviços contratados, entendo que no presente caso os autos carecem de elementos suficientes para fundamentar de forma inequívoca a responsabilidade da empresa, considerando o termo de recebimento da obra, o apontamento da primeira vistoria atestando a execução de obra de boa qualidade e o fato de a última vistoria, conforme registrado pelo Ministério Público, haver apontado a execução de 89,9% dos serviços e a ausência de funcionalidade “por descaso da municipalidade, que não mantinha um quadro de pessoal para operar e conservar o sistema”.
14.	Não sendo a empresa responsável pela conservação e operacionalização do objeto, não há que se falar em responsabilidade por mau-funcionamento que ela não tenha dado causa. A prefeitura, essa sim, seria a responsável pela conservação do empreendimento, mantendo o almejado alcance social.
15.	Ainda, a ausência dos equipamentos constatada à época da vistoria não torna o objeto inservível, sem aproveitamento. Conforme o disposto no relatório de visita técnica do concedente, à página 23 da peça 18, é necessária a instalação dos equipamentos previstos e a recuperação das partes degradadas para a adequada operação da estação. Quanto à responsabilidade pela ausência desses equipamentos, não se pode afastar a hipótese de vandalismo, conforme suscitado na defesa da empresa e observado pelo Ministério Público.
16.	A vistoria da Funasa que identificou os problemas somente ocorreu mais de dois anos após a aceitação dos serviços pela prefeitura, no transcurso da gestão municipal subsequente. Seria pertinente, portanto, que o novo prefeito fosse trazido aos autos para se manifestar sobre a situação de abandono do objeto pactuado, tendo em vista a maior probabilidade de a deterioração ter ocorrido nestes últimos 15 meses, do que nos seis meses após a entrega, ainda na gestão do ex-Prefeito.
17.	Entretanto, sendo o objeto da avença entregue em meados do ano de 2008 e a prestação de contas apresentada no mesmo mês, transcorridos de mais de dez anos, entendo não ser viável o retorno do processo à etapa inicial para a citação de outros responsáveis. Deve-se considerar ainda que um eventual débito, considerando o que pude concluir dos autos, seria de baixa relevância.
Ante todo o exposto, e em consonância com a análise e propostas de encaminhamento alvitradas pela representante do MPTCU, voto pelo arquivamento desta tomada de contas especial, sem julgamento de mérito, ante a ausência de pressupostos para o desenvolvimento válido e regular do processo, e manifesto-me por que o Tribunal aprove o acórdão que ora submeto à apreciação deste Colegiado.
TCU, Sala das Sessões Ministro Luciano Brandão Alves de Souza, em 17 de março de 2020.
AUGUSTO SHERMAN CAVALCANTI 
Relator